臺灣高等法院花蓮分院刑事判決         100年度上訴字第61號
上  訴  人
即  被  告  藍志雄
選任辯護人  邱聰安律師
上  訴  人
即  被  告  林天降
            郭榮華
上列上訴人因妨害自由等案件，不服臺灣臺東地方法院99年度訴
字第125號中華民國100年1月28日第一審判決（起訴案號：臺灣
臺東地方法院檢察署98年度偵字第2129號、同署99年度偵字第23
9號），提起上訴，本院判決如下：
    主  文
原判決撤銷。
林天降、郭榮華共同犯剝奪他人行動自由罪，各處有期徒刑伍月
，如易科罰金，以新臺幣貳仟元折算壹日；又共同犯普通傷害罪
，各處有期徒刑月，如易科罰金，以新臺幣貳仟元折算壹日。
各應執行有期徒刑陸月，如易科罰金，以新臺幣貳仟元折算壹日
。均緩刑年。
藍志雄共同犯剝奪他人行動自由罪，累犯，處有期徒刑伍月，如
易科罰金，以新臺幣仟元折算壹日；又共同犯普通傷害罪，累
犯，處有期徒刑月，如易科罰金，以新臺幣仟元折算壹日。
應執行有期徒刑陸月，如易科罰金，以新臺幣仟元折算壹日。
    事  實
一、藍志雄曾於民國89年間因槍砲彈藥刀械管制條例案件，經臺
    灣臺東地方法院於89年9月13日以89年度訴字第141號判決判
    處有期徒刑5年3月確定，入監服刑後於93年3月31日假釋出
    監，並於94年9月10日因假釋期滿未經撤銷，以已執行完畢
    論。緣邱金富因積欠涂月華（經檢察官另為不起訴處分）約
    新臺幣（下同）600萬元之債務，而於85年7月5日與其弟邱
    金村、邱金春共同簽發金額600萬元之本票予涂月華作為擔
    保，惟於期限屆至後仍未完全清償。嗣涂月華之養女湯秀珍
    （經檢察官另為不起訴處分）得知上情後，於98年5月間某
    日，取上開本票交由有同居關係之林天降影印，由林天降為
    其催討票款。詎林天降為求順利討得票款，竟與藍志雄、郭
    榮華及三名真實、姓名年籍不詳之成年男子，共同基於剝奪
    他人行動自由之犯意聯絡，於98年5月18日上午8時40分許，
    分別駕駛車牌號碼8W-6785號、8030-UP號自用小客車，前往
    邱金春工作之臺東縣卑南鄉卑南溪南興堤段維護工程工地（
    下稱上開工地），由林天降對邱金春出示上開本票影本，要
    求邱金春給付票款，並佯稱：要帶邱金春去找涂月華云云，
    且拒絕邱金春自行開車前往，由其中二名真實姓名、年籍不
    詳之成年男子分別以雙手手臂架住邱金春左右手肘致其無法
    自由走動，並將邱金春半推至車牌號碼8030-UP號之自用小
    客車內後座，該二名真實姓名、年籍不詳之成年男子並分坐
    於邱金春左右邊後，林天降等人乃將邱金春載往臺東縣延平
    鄉松林山區，而共同以此強暴方法剝奪邱金富之行動自由。
    嗣前往松林山區途中，邱金春身旁二名男子因不欲邱金春認
    路復將其頭壓低，於邱金春提出疑問時，車上之人即稱：你
    不要囉嗦等語，並不讓邱金春下車；林天降等人旋將邱金春
    載至該山區之某處雞寮（下稱上開雞寮），林天降、郭榮華
    、藍志雄與其他三名不詳姓名之成年男子，另起普通傷害之
    犯意聯絡，由藍志雄出面對邱金春恫稱：今天這個事情不能
    處理，就不能下山；如不處理債務，我們隨時都有可能打死
    人等語，並隨即出拳毆打邱金春胸部，致邱金春受有胸部挫
    傷之傷害。惟因邱金春仍未應允處理債務，林天降等人復將
    邱金春載往更深山處附近大榕樹下，將其圍住，續剝奪其行
    動自由，並承續前開共同傷害之犯意，由藍志雄及郭榮華出
    手毆打邱金春，邱金春因而心生畏懼，乃口頭同意給付30萬
    元，林天降等人始於當日近中午時分，將邱金春載往臺東縣
    延平鄉鸞山橋附近釋放。
二、案經告訴人邱金春訴由臺東縣警察局關山分局移送臺灣臺東
    地方法院檢察署檢察官偵查起訴。
    理  由
甲、證據能力方面
    按被告以外之人於審判外之言詞或書面陳述，除法律有規定
    者外，不得作為證據。刑事訴訟法第159條第1項固有明文。
    惟按被告以外之人於審判外之陳述，雖不符刑事訴訟法第15
    9條之1至之4之規定，而經當事人於審判程序同意作為證據
    ，法院審酌該言詞陳述或書面陳述作成時之情況，認為適當
    者，亦得為證據；當事人、代理人或辯護人於法院調查證據
    時，知有第159條第1項不得為證據之情形，而未於言詞辯論
    終結前聲明異議者，視為有前項之同意，刑事訴訟法第159
    條之5定有明文。經查，本案被告林天降、郭榮華、藍志雄
    及辯護人，於本院準備程序及審理中，就檢察官所提出證明
    被告犯罪事實證據方法（詳後述所引之證據）之證據能力，
    均不爭執，並同意作為證據使用（本院卷第52頁、第74頁）
    ，復未於本院100年5月12日言詞辯論終結前聲明異議，是本
    院審酌該等證據作成時之情況，並無違法取證或證據力明顯
    偏低之情形，以資為證據並無不當，揆諸前開規定意旨，該
    等證據均有證據能力。
乙、實體方面
一、上開犯罪事實，業據被告林天降、郭榮華、藍志雄於本院審
    理中自白屬實（本院卷第73頁、第80頁），並據證人即告訴
    人邱金春於警偵訊及原審審理中指證明確（警卷第1頁至第
    10頁、98年度偵字第2129號偵查卷〈下稱偵卷〉第14、15頁
    、第35、36頁及原審卷第55頁反頁至第62頁），核與證人林
    家億於警詢中證述相符（警卷第37頁至第45頁）。且案外人
    邱金富因積欠案外人涂月華約600萬元之債務，而於85年7月
    5日與其弟即案外人邱金村及告訴人邱金春共同簽發金額600
    萬元之本票予涂月華作為擔保，惟於期限屆至後仍未完全清
    償。嗣案外人即涂月華之養女湯秀珍得知上情後，於98年5
    月間某日，取上開本票交由有同居關係之林天降影印，由林
    天降為其催討票款等情，亦除告訴人邱金春指證在卷外，並
    有證人涂月華、湯秀珍於警詢及偵查中之證述暨證人邱金富
    於偵查中之證述等可佐（詳警卷第13頁至第23頁、第31頁至
    第34頁、偵卷第13頁至第16頁、第26頁至第28頁、第12頁至
    第13頁）。此外，並有告訴人邱金春、案外人邱金富及邱金
    村共同簽發之本票影本1紙及臺灣臺東地方法院補發之債權
    憑證影本、財團法人臺東基督教醫院98年5月18日東縣衛醫
    字第004號載有告訴人受有胸部挫傷等內容之診斷證明書影
    本1紙、監視器翻拍畫面3張、刑案現場照片28張及車籍查詢
    基本資料詳細畫面1份等在卷足佐（警卷第24頁、第50頁至
    第66頁、第76頁至第77頁、第133頁至第135頁）。足證被告
    三人之自白與事實相符，本案事證明確，被告三人與三名真
    實姓名、年籍不詳之成年男子，共同剝奪告訴人邱金春行動
    自由及傷害之犯行，均堪認定。
二、論罪之理由
(一)按刑法第302條之妨害自由罪，原包括私禁及以其他非法方
    法剝奪人之行動自由而言，所謂非法方法，當包括強暴脅迫
    等情事在內，縱其所為，合於刑法第305條恐嚇危害安全之
    情形，仍應視為剝奪行動自由之部分行為，不再論以恐嚇危
    害安全罪（最高法院74年度台上字第3404號判例、88年度台
    上字第6758號判決意旨參酌）。又，以強暴之方法剝奪人之
    行動自由時，若無傷害之故意，而於實施強暴行為之過程中
    ，致被害人受有傷害，乃實施強暴之當然結果，固不另論傷
    害罪。惟妨害自由罪，並非以傷人為當然之手段，若行為人
    另具有傷害故意，且發生傷害結果，自應成立傷害罪名，如
    經合法告訴，即應負傷害罪責，此並有最高法院94年度台上
    字第4781號判決可參。
(二)查，被告林天降、郭榮華及藍志雄以強暴手段剝奪告訴人之
    行動自由後，於限制告訴人行動自由期間，另基於傷害之犯
    意連絡，由藍志雄及郭榮華接續出手毆打告訴人，渠等之傷
    害行為，顯非渠等用以強暴方法剝奪行動自由之當然結果，
    依諸前開最高法院94年度台上字第4781號判決意旨，被告三
    人所為，應均係犯刑法第302條第1項剝奪他人行動自由罪及
    第277條第1項之普通傷害罪。且所犯二罪間，犯意各別，行
    為互殊，應分論併罰。起訴書認被告三人普通傷害犯行，係
    渠等為遂行妨害自由之部分行為，不另論罪云云，尚有未洽
    ，而此部分犯罪事實業經起訴（詳起訴書及原審判決書所載
    ），復據本院於審理中調查，已賦予被告等人辯解之機會（
    詳本院100年5月12日審判筆錄），是本院雖未諭知前開傷害
    罪之法條，惟應無礙於被告訴訟上防禦權之行使，故本院自
    得予判決，合此說明。至被告三人出手傷害告訴人之前，固
    有恐嚇之語，但此恐嚇告訴人之行為，則屬被告三人為遂行
    妨害自由之部分行為，復參以渠等之恐嚇內容（即如不處理
    債務，我們隨時都有可能打死人云云），應為嗣後著手傷害
    犯行之實現，乃為傷害行為所吸收，不另論罪。再被告三人
    與三名真實姓名、年籍不詳之成年男子間，有犯意聯絡及行
    為分擔，應論以共同正犯。又被告藍志雄有如事實欄一所載
    之論罪科刑及執行情形，有臺灣高等法院被告前案紀錄表1
    份附卷可參，其於受有期徒刑之執行完畢，5年以內故意再
    犯本件最重本刑為有期徒刑以上之罪，均為累犯，均應依刑
    法第47條第1項之規定加重其刑。
三、撤銷改判之理由
(一)撤銷之理由
    原審認被告三人事證明確，予以論罪科刑固非無見，惟查：
    (一)被告三人與三名真實姓名年籍不詳之成年男子，就傷害
    告訴人部分，並非渠等以強暴方法妨害自由之當然結果，而
    應為數罪，已如前述，原審誤以為係被告等人所為以強暴方
    法妨害自由之當然結果，而不另論罪，所持見解，尚有可議
    。(二)被告三人於本院審理中業已自白犯行，原審量刑未及
    審酌於未此，亦非允洽。被告上訴意旨請求從輕量刑，尚非
    全然無據，且經本院依調查結果，原判決亦有前開(一)所指
    之瑕疵，原判決洵難維持，本院自應予撤銷改判。
(二)爰審酌被告三人犯罪動機在於代人討債，竟不循正當途徑解
    決，而以剝奪告訴人行動自由之方式為之，其間，且傷害告
    訴人，致告訴人身心受創，此等行為實非可取，並考量被告
    藍志雄為脫免罪責，於偵查及原審審理中將與本案無關之胞
    弟藍柳生牽涉其中，徒費司法資源，惟兼衡被告三人於本院
    審理中已坦承犯行，被告林天降、郭榮華並已依檢察官意見
    而為公益捐款5萬元，有渠等提出之收據2紙附卷可憑（本院
    卷第86頁），暨告訴人所受不法侵害程度及告訴人已陳明願
    意原諒被告三人等一切情狀，分別量處如主文所示之刑，並
    定其應執行刑，及分別諭知如易科罰金之折算標準，以資懲
    儆。又被告林天降前雖於86年間因賭博罪，經臺灣臺東地方
    法院判處有期徒刑2月，如易科罰金以銀元300元折算1日，
    而於85年4月19日因准易科罰金執行完畢後，迄至本案98年5
    月18日之犯行前，均未曾因故意犯罪受有期徒刑以上之宣告
    ；另被告郭榮華則未曾因故意犯罪受有期徒刑以上之宣告等
    ，有臺灣高等法院被告二人前案紀錄表在卷可按，且被告林
    天降、郭榮華既均本院審理中自白犯行，復願公益捐款，濟
    助弱勢，當已知警惕，信無再犯之虞，就渠二人本院併為緩
    刑之諭知，以勵自新。至扣案之便條紙1張、統一發票1張、
    記事本1本、香菸空盒1盒及香煙1支，非屬違禁物，亦非供
    本案犯罪所用或犯罪預備之物、因犯罪所生或所得之物，亦
    據被告三人供明在卷，爰不為沒收之宣告，併此敘明。
據上論斷，應依刑事訴訟法第369條第1項前段、第364條、第299
條第1項前段，刑法第28條、第302條第1項、第277條第1項、第4
7條第1項、第41條第1項前段、第51條第5款、第74條第1項第1款
、第2款，刑法施行法第1條之1第1項、第2項前段，判決如主文
。
本案經檢察官李啟明到庭執行職務。
中    華    民    國   100    年    8     月    11    日
                  刑事庭審判長法  官  謝志揚
                              法  官  李水源
                              法  官  許仕楓
以上正本證明與原本無異。
本判決關於傷害部分不得上訴。妨害自由部分，當事人如不服本
判決，應於收受送達後10日內向本院提出上訴書狀，其未敘述理
由者，並得於提起上訴狀後10日內向本院補提理由書（均須按他
造當事人之人數附繕本）「切勿逕送上級法院」。
告訴人或被害人如對於本判決不服者，應具備理由請求檢察官上
訴，其上訴期間之計算係以檢察官收受判決正本之日期為準。
中    華    民    國   100    年    8     月    11    日
                              書記官  黃琪瑋
附錄本判決論罪科刑法條全文：
中華民國刑法第302條
私行拘禁或以其他非法方法，剝奪人之行動自由者，處5年以下
有期徒刑、拘役或3百元以下罰金。
因而致人於死者，處無期徒刑或7年以上有期徒刑，致重傷者，
處3年以上10年以下有期徒刑。
第1項之未遂犯罰之。
中華民國刑法第277條
傷害人之身體或健康者，處3年以下有期徒刑、拘役或1千元以下
罰金。
犯前項之罪因而致人於死者，處無期徒刑或7年以上有期徒刑；
致重傷者，處3年以上10年以下有期徒刑。